【裁判字號】    90,上訴,806
【裁判日期】    900430
【裁判案由】    偽造文書等
【裁判全文】
臺灣高等法院刑事判決                              九十年度上訴字第八六號
    上  訴  人  臺灣桃園地方法院檢察署檢察官
    被      告  甲○○
                乙  ○
右上訴人因被告等偽造文書等案件，不服臺灣桃園地方法院八十九年度訴字第一０三
九號，中華民國八十九年十二月十八日第一審判決（起訴案號：臺灣桃園地方法院檢
察署八十九年度偵字第九二一七號），提起上訴，本院判決如左：
    主  文
原判決關於乙○部分撤銷。
乙○行使變造私文書，足以生損害於公眾及他人，處有期徒刑伍月，如易科罰金以參
佰元折算壹日，緩刑參年。扣案之變造統一發參張（變造後之號碼為ＡＳ00000
000號、ＡＱ00000000號、ＡＰ00000000號）沒收。
其他上訴駁回。
    事  實
一、乙○意圖為自己不法之所有，先於民國八十九年五月二十五日（統一發票開獎日
    ）至同年六月二十一日間之某日內，在桃園縣境內某不詳處所，同時將其所有八
    十九年三月至四月份未中獎之統一發票三張（原號碼不詳）中之二張之號碼分別
    變造為與中獎金額新台幣（下同）四千元之中獎號碼相同之ＡＳ0000000
    0號及ＡＱ00000000號，將其中另一張之號碼變造為與中獎金額四萬元
    之號碼相同之ＡＰ00000000號，變造完成後復利用不知情之其妻甲○○
    在上開統一發票背面領獎收據欄處填寫姓名住所等資料後，於八十九年六月二十
    一日下午二時許，持往桃園縣桃園市○○路五十八號台灣省合作金庫桃園支庫，
    提出於承辦人員行使，表示按統一發票給獎辦法規定兌領兌換中獎金額共四萬八
    千元，欲以此詐術使該行庫承辦人員陷於錯誤而交付該等款項，足以生損害於台
    灣省合作金庫桃園支庫關於核發獎金作業及稅捐稽徵機關對統一發票管理之正確
    性，惟經上開支庫行員劉秋偵察覺有異而報警當場扣得上開變造統一發票三張，
    始未詐得財物，並循線查獲乙○。
二、案經桃園縣警察局桃園分局報請台灣桃園地方法院檢察署檢察官偵查起訴。
    理  由
一、被告乙○部分
（一）訊據被告乙○矢口否認有前開犯行，辯稱上開統一發票係在住處附近停車場所
      拾獲，並非其所變造，亦不知該等統一發票經過變造等語。惟查：
    扣案之統一發票三張之號碼確係經變造為與中獎號碼相同等情，業據證人即合
      作金庫桃園支庫職員劉秋偵證述在卷，另經原審法院囑託內政部警政署刑事警
      察局鑑定結果，認上開統一發票號碼均有刮擦、塗改之痕跡，均係變造，亦有
      該局八十九年十月三日刑鑑字第一四五八四九號鑑驗通知書及所附之照片在卷
      可稽（原審卷第二十六至二十九頁），並有偽造統一發票三張附卷足證（偵查
      卷第十二頁）。
    被告雖辯稱該等統一發票係拾獲云云，其妻即被告甲○○亦附和其詞，然查被
      告前後所述與甲○○之供述情節均非一致；諸如被告於警訊中供稱該三張發票
      來源不清楚，‧‧，有的是朋友拿來的，有的是撿來的等語（偵查卷第八頁）
      ；嗣於原審中又改稱係事發前四、五天在住處外面停車場與甲○○一起發現拾
      獲等語（原審卷第十八頁），其本身前後供述已非相同，又被告甲○○於原審
      則供稱該等統一發票係被告自行拾獲，及彼等就統一發票對獎時發現該三張較
      髒，經詢問後被告告以是撿到的等語（原審卷第十九頁），與被告之供述亦不
      一致，且被告甲○○既非親見被告拾獲統一發票，其所為之供述自不足資為有
      利於被告之論據；又關於對獎之經過情形，被告乙○於警訊中供稱其於八十九
      年六月十九日核對發票，於八十九年六月二十日二十一時在家裡交給甲○○（
      偵查卷第八頁），嗣於原審中供稱係其與甲○○二人在六月二十日傍晚七、八
      時許一起對獎，翌日早上即由甲○○去領獎，平常彼等之發票有捆紮，拾獲之
      發票是另外放等語（原審卷第十八頁、第十九頁），核與被告甲○○供稱撿到
      之發票係與原本的發票放在一起，及當天對完後就說去領等語（原審卷第十九
      頁）不盡相符；被告及甲○○此部分之供述均難予採信。
    扣案之之統一發票三張，其變造手法相同，應係出自同一人所為，且上開統一
      發票苟係他人變造，自係意圖矇混詐領獎金之用，衡諸通常社會生活經驗，豈
      有再與其他未中獎之統一發票多張混雜丟棄於停車場之可能？被告所辯，顯係
      卸責之詞，不足採信。
    至於被告甲○○於原審中雖供稱其並非向證人劉秋偵兌換獎金等語，然其所述
      既與證人劉邱偵之證言不符，且劉秋偵於原審法院八十九年九月十九日到庭作
      證時，被告等人亦均同時在場，有訊問筆錄可按，而被告甲○○當場並未對劉
      秋偵之證言表示異見，其事後翻異之詞已難與採信；況查被告甲○○亦稱當時
      證人劉秋偵與渠所稱之行員坐在同一張桌子前，證人劉秋偵亦有聽到渠等對話
      等語（原審卷第三十八頁），由此可見證人劉秋偵確實在場目睹見聞甲○○兌
      領統一發票之經過情形，甲○○之上開供述自亦不足資為有利於被告之論據。
    又被告變造統一發票後利用不知情之甲○○持向合作金庫桃園支庫，欲詐領獎
      金共四萬八千元，欲以此詐術使該行庫承辦人員陷於錯誤而交付該等款項，已
      足以生損害於台灣省合作金庫桃園支庫關於核發獎金作業及稅捐稽徵機關對統
      一發票管理之正確性，自足以生損害於公眾及他人。
    綜上所述，本件事證明確，被告乙○之犯行堪予認定。
（二）按統一發票依營業稅法規定，係由政府印製發售，或核定營業人自行印製，並
      係營業人銷售貨物或勞務予買受人之憑證，為私文書之一種，至於統一發票給
      獎，依財政部訂頒之「統一發票給獎辦法」，目的在防止逃漏、控制稅源及促
      進統一發票推行，才以定期開獎方式，鼓勵消費者向營業人索取統一發票，性
      質上並非有價證券自明；又被告將扣案三張統一發票之號碼予以變更，並未變
      更該統一發票之私文書性質，亦非創設其內容，尚與最高法院四十一年度台上
      字第九六號判例就愛國獎券所闡述之情形有別，應屬變造行為而非偽造，核其
      所為，係犯刑法第二百十六條、第二百十條之行使變造私文書罪及第三百三十
      九條第三項、第一項之詐欺取財未遂罪；其利用不知情而無犯罪故意之同案被
      告甲○○為本案犯行，為間接正犯；其同時同第一次變造三張統一發票，侵害
      單一社會法益，仍屬單純一罪，其變造私文書之低度行為，為行使之高度行為
      所吸收，不另論罪；其所犯行使變造私文書罪及詐欺取財未遂罪二罪間，有方
      法、結果之牽連關係，為牽連犯，應依刑法第五十五條之規定從一重之行使變
      造私文書罪處斷。
（三）原判決對被告予以論科，固非無見，惟原判決將被告以行使偽造私文書罪責論
      斷，其所持法律上之見解尚有未洽，又被告行為後刑法第四十一條已於九十年
      一月十二日修正公布生效，將原定須犯最重本刑為三年以下有期徒刑以下之刑
      之罪，而受六月以下有期徒刑或拘役之宣告，始得易科罰金之規定，修正為犯
      最重本刑為五年以下有期徒刑以下之刑之罪，而受六月以下有期徒刑或拘役之
      宣告者，均得易科罰金，而被告所犯之行使變造私文書及詐欺未遂罪，均為最
      重本刑五年以下有期徒刑之罪，被告於原審所受之宣告刑復為有期徒刑五月，
      依修正後之現行規定，已合於易科罰金之情形，兩相比較之下，自以適用修正
      後之規定有利於被告，原判決未及比較適用較有利於被告之新法諭知其所受宣
      告刑之易科罰金折算標準，亦有不當；檢察官以原判決對被告諭知緩刑不當為
      由提起上訴，雖無理由，然原判決既有可議，自屬無法維持，應由本院將原判
      決撤銷，另為適法之諭知；爰審酌被告犯罪之動機、手段、利用自己妻子犯罪
      等，及所欲詐領之金額一切情狀，量處如主文第二項所示之刑，並諭知易科罰
      金之折算標準，以資懲儆。末查被告前未曾受有期徒刑以上刑之宣告，有本院
      被告全國前案紀錄表可稽，其因一時失慮，偶罹刑典，現有正當職業，經此刑
      之宣告後，應知警惕而無再犯之虞，本院因認以暫不執行其刑為當，爰併宣告
      緩刑三年，用啟自新。扣案之統一發票三張，係被告所有，且為供本案犯罪所
      用之物，並依法宣告沒收。
二、被告甲○○部分
（一）公訴意旨另以：被告甲○○與被告乙○共同基於變造統一發票犯意，於八十九
      年五月二十五日至同年六月二十一日間之某日內，將八十九年三月至四月份未
      中獎之統一發票三張，分別變造為中獎新台幣（下同）四千元之票號ＡＳ00
      000000號、ＡＱ00000000號二張，及四萬元票號ＡＰ0000
      0000號一張；復共同基於意圖為自己不法之所有及行使變造統一發票之犯
      意聯絡，由被告甲○○於八十九年六月二十一日下午二時許，持上開變造統一
      發票，前往桃園縣桃園市○○路五十八號台灣省合作金庫桃園支庫，兌換中獎
      金額，足以生損害於台灣省合作金庫桃園支庫及稅捐稽徵機關對統一發票管理
      之正確性等情，因認被告甲○○涉犯刑法第二百十六條、第二百十條之行使偽
      造私文書罪及第三百三十九條第三項、第一項之詐欺取財未遂罪嫌。
（二）按犯罪事實應依證據認定之，無證據不得推定其犯罪事實，刑事訴訟法第一百
      五十四條定有明文；又認定犯罪事實所憑之證據，雖不以直接證據為限，間接
      證據亦包括在內，然而無論直接或間接證據，其為訴訟上之證明，須於通常一
      般之人均不致有所懷疑，而得確信其為真實之程度者，始得據為有罪之認定，
      倘其證明尚未達到此一程度，而有合理之懷疑存在時，事實審法院在心證上無
      從為有罪之確信，自應為無罪之判決（參見最高法院七十六年度台上字第四九
      八六號判例意旨）。
（三）訊據被告甲○○堅決否認右揭犯行，辯稱上開統一發票皆係乙○交付伊去合作
      金庫領獎，其並未偽造上開統一發票等語。經查被告甲○○自始至終均稱上開
      發票係被告乙○所交付，核與被告乙○供述之情節尚屬相符，且證人劉秋偵對
      被告前往領獎時之情形已證稱：「當時是石小姐拿來的，上面墨漬模糊，我就
      拿放大鏡看，覺得有變造嫌疑，我有跟石小姐說是偽造的，石小姐說不可能，
      他總共拿這三張，我們問他還要不要領，他堅持說不可能，堅持要領，我們就
      通知警察，當時他的反應很冷靜，他說是別人給他的。」等語綦詳（原審卷第
      十八頁），依被告甲○○於查獲時之反應觀之，其確實不知上開發票係屬變造
      即非無可能，況查上開發票雖有墨漬痕跡，然有專業常識之證人即合作金庫行
      員劉秋偵仍須藉助放大鏡始能確定，更遑論一般民眾均有辨識真偽之能力，又
      上開發票既係被告甲○○之丈夫即同案被告乙○所交付，則被告基於信任關係
      未加細查，亦合乎常情；此外復查無其他證據證明被告甲○○確有公訴人所指
      此部分之犯行，全案仍有合理懷疑存在，自屬不能證明被告犯罪。原審因而為
      被告無罪之諭知，經核並無違誤，檢察官提起上訴，徒憑己意任意指摘原判決
      此部分不當，為無理由，應予駁回。
據上論斷，應依刑事訴訟法第三百六十九條第一項前段、第三百六十八條、第三百六
十四條、第二百九十九條第一項前段、刑法第二百十六條、第二百十條、第三百三十
九條第三項、第一項、第五十五條、第四十一條第一項前段、第二條第一項前段、第
七十四條第一款，罰金罰鍰提高標準條例第一條前段，判決如主文。
本案經檢察官賴俊雄到庭執行職務。
中      華      民      國    九十      年      四      月     三十     日
                              臺灣高等法院刑事第二十三庭
                                  審判長法  官 黃 瑞 華
                                        法  官 雷 雯 華
                                        法  官 宋    祺
右正本證明與原本無異。
如不服本判決應於收受送達後十日內向本院提出上訴書狀，其未敘述上訴之理由者並
得於提起上訴後十日內向本院補提理由書（均須按他造當事人之人數附繕本）。
                                        書記官 蔡 慧 娟
中    華    民    國     九十     年      五        月        一        日
附錄：本判決論罪科刑法條全文
刑法第二百十條
偽造、變造私文書，足以生損害於公眾或他人者，處五年以下有期徒刑。
刑法第二百十六條
行使第二百十條至第二百十五條之文書者，依偽造、變造文書或登載不實事項或使登
載不實事項之規定處斷。
刑法第三百三十九條第一項、第三項
意圖為自己或第三人不法之所有，以詐術使人將本人或第三人之物交付者，處五年以
下有期徒刑、拘役或科或併科一千元以下罰金。
前二項之未遂犯罰之。


司法院資訊處製作；財團法人民間司法改革基金會備份。
